臺灣高等法院交通事件裁定　　　　　　　　　　　　九十三年度交抗字第四三四號
　　抗　告　人
　　即受處分人　甲○○
右抗告人因違反道路交通管理處罰條例案件，不服臺灣板橋地方法院九十三年度交聲
字第四三四號，中華民國九十三年四月三十日裁定（原舉發案號：台北區監理所板橋
監理站板監字第四一─四一○五Ｂ○四六八號），提起抗告，本院裁定如左：
    主  文
原裁定撤銷，發回臺灣板橋地方法院。
    理  由
一、原裁定意旨略以：受處分人甲○○前同意郭哲銘，駕駛其所有之車號五Ｃ─三三
    ○九自用小客車，惟因郭哲銘涉有交通違規，經警掣單逕行舉發，受處分人遂向
    原處分機關交通部公路總局臺北區監理所板橋監理站，申請歸責於駕駛人郭哲銘
    ，惟郭哲銘所持有之小型車普通駕駛執照業已因案逕行註銷，因認受處分人有「
    汽車所有人僱用或聽任未領有駕駛執照之人駕車」之違規行為，處罰鍰新臺幣八
    千四百元。復依大法官會議釋字第二七五號解釋文意旨，道路交通管理處罰條例
    為行政罰，並不以人民有故意或知情為必要，在不能舉證自己無過失之情況下，
    仍推定受處分人有過失，受處分人借用自用小客車予郭哲銘使用，本應負有注意
    郭哲銘有無使用業經註銷之駕駛執照駕車之義務，即除經要求借用人提出駕駛執
    照外，尚應查驗駕駛執照未經註銷之相關證明文件，方屬查證義務已盡，惟受處
    分人並未盡一步查證，復無其他舉證證明己無過失，原處分機關依法裁處罰鍰，
    並無不當云云。
二、抗告意旨略以：受處分人因信賴政府機關所製發證件內容之真實正確性，在借予
    郭哲銘使用汽車前，已要求查看並證實其所持有之駕照仍屬有效期限內，方同意
    郭哲銘使用汽車，已盡法律上要求之注意義務，受處分人並無過失可言。況汽車
    所有人對於借用人負有擔保責任，僅限於「常態擔保」，至駕駛執照遭逕行註銷
    之反常內容，汽車所有人並無擔保義務。而主管機關註銷郭哲銘駕駛執照之行為
    ，雖無通知第三人之義務，但為行政管理之效能，仍須妥適處理，卻未能依行政
    程序法第一百三十條第一項命郭哲銘繳回或註記遭註銷之駕駛執照，致有本案產
    生，並隨抗告狀檢附相類案件之交通部見解，請求撤銷原裁定等語。
三、按汽車駕駛人，有使用註銷之駕駛執照駕車者，處新臺幣六千元以上一萬二千元
    以下罰鍰，並當場禁止其駕駛及扣留其車輛牌照；又汽車所有人，僱用或聽任第
    二十一條第一款至第七款之人駕車者，除依第二十一條之規定處罰外，並得吊扣
    其汽車牌照三個月，道路交通管理處罰條例第二十一條第一項第六款、第二十八
    條分別定有明文。同條例於民國九十一年九月一日修正施行時，增訂第二十一條
    之一第四項規定：汽車所有人如已善盡查證駕駛人駕駛執照資格之注意，或縱加
    以相當之注意而仍不免發生違規者，汽車所有人不受本條之處罰。增訂該項條文
    之目的，在於修正前之條文有連帶處罰汽車所有人之規定，惟因實際執行之窒礙
    難行，且斟酌駕駛人若刻意隱瞞汽車所有人，使其無辜受罰，將有失公平，因駕
    駛人個人違規行為，吊扣汽車牌照，而損害汽車所有人之權益，非屬合理，故修
    訂免除汽車所有人罰責，此觀諸修正立法理由自明。雖上述增訂條款係針對汽車
    駕駛人駕駛聯結車、大客車、大貨車之情形，並為加強大型車輛所有人如運輸業
    者管理駕駛人之責任，惟依舉重以明輕之法理，一般自用小客車之所有人亦應有
    相同之適用。
四、經查：汽車所有人將其所有之汽車借予他人使用時，應善盡查證駕駛人駕駛執照
    資格之注意義務，已如前述，而人民違反法律上之義務而應受行政罰之行為，法
    律無特別規定時，雖不以出於故意為必要，仍須以過失為其責任要件，前揭大法
    官會議解釋明示斯旨，故本件受處分人是否應受如原處分機關裁處之罰鍰，在於
    受處分人是否有過失，即已否善盡其注意義務為據。依受處分人於原審陳稱，受
    處分人與郭哲銘為朋友關係，郭哲銘借用汽車約二、三天，借用之初，受處分人
    已查驗過郭哲銘之駕駛執照，該執照並非偽造，方借予汽車（見原審卷第三十七
    頁）。衡諸常情，朋友間借用汽車使用本屬常態，法律之所以課予汽車所有人上
    開注意義務，係為確保交通安全，期藉此擔保義務，使出借人謹慎為之，然並非
    屬無過失責任之範疇，今受處分人既已舉證借用前有查驗借用人之駕駛執照，且
    依卷附之郭哲銘駕駛執照影本，並無任何其已屬無效之可疑（見原審卷第八頁、
    第九頁、第十一頁、第十三頁），則受處分人信任交通部製發之汽車駕駛執照內
    容為真實，尚非無據。依前揭法理，受處分人既已盡其注意義務，若因郭哲銘之
    隱瞞，而認其尚須查驗郭哲銘駕駛執照仍屬有效之相關文件，應與一般國民認知
    不符，屬期待不能，原審未為詳究，逕以受處分人無法舉證證明自己無過失而駁
    回異議，尚有未洽。受處分人指摘原裁定不當，為有理由，應由本院將原裁定撤
    銷，發回原審法院，另為適當之裁定。
據上論斷，應依道路交通案件處理辦法第二十五條、第二十六條、刑事訴訟法第四百
十三條前段，裁定如主文。
中　　　華　　　民　　　國　　九十三　　年　　　六　　　月　　二十五  　日
                              台灣高等法院交通法庭
                                  審判長法  官  曾  德  水
                                        法  官  蘇  素  娥
                                        法  官  魏  新  國
右正本證明與原本無異。
不得再抗告。
                                        書記官  陳　秋　雄
中　　　華　　　民　　　國　　九十三　　年　　　六　　　月　　二十八　　日
